【裁判字號】    97,訴,2312
【裁判日期】    970926
【裁判案由】    強盜
【裁判全文】
臺灣板橋地方法院刑事判決              97年度訴字第2312號
公  訴  人  臺灣板橋地方法院檢察署檢察官
被      告  乙○○
義務辯護人  鄧敏雄律師
上列被告因強盜案件，經檢察官提起公訴（97年度偵字第13073
號），本院判決如下：
    主  文
乙○○意圖為自己不法之所有，以恐嚇使人將本人之物交付，處
有期徒刑陸月，如易科罰金，以新臺幣壹仟元折算壹日。
    事  實
一、乙○○意圖為自己不法之所有，於民國97年4 月25日7 時30
    分許，至甲○○所經營位於臺北縣板橋市○○路○ 段265 巷
    76弄37號之檳榔攤內，向甲○○表示要搶劫，並持店內之椅
    子作勢毆打甲○○，要求甲○○交出檳榔及啤酒，甲○○心
    生畏懼，而任由乙○○打開店內之冰箱，取走檳榔1 包、光
    泉楊桃汁2 包、臺灣啤酒3 罐、黑松沙士1 罐、伯朗咖啡2
    罐、健酪乳酸飲料1 瓶、統一茶裏王2 瓶（價值約新臺幣1,
    000 元），再持店內之椅子打破冰箱之玻璃門後，揚長而去
    。嗣經甲○○通知鄰居吳世明報警處理，經警於同日8 時許
    ，在臺北縣板橋市○○道路越堤道上查獲乙○○，並起出上
    開檳榔等物品（上揭檳榔等物品，業經警發交甲○○領回）
    。
二、案經甲○○告訴臺北縣政府警察局板橋分局報告臺灣板橋地
    方法院檢察署檢察官偵查起訴。
    理  由
壹、程序部分：
    按被告以外之人於審判外之陳述，雖不符刑事訴訟法第159
    條之1 至第159 條之4 之規定，而經當事人於審判程序同意
    作為證據，法院審酌該言詞陳述或書面陳述作成時之情況，
    認為適當者，亦得為證據；當事人、代理人或辯護人於法院
    調查證據時，知有刑事訴訟法第159 條第1 項不得為證據之
    情形，而未於言詞辯論終結前聲明異議者，視為有前項之同
    意，刑事訴訟法第159 條之5 第1 項、第2 項分有明文。經
    查，本判決下列所引用之被告以外之人於審判外之陳述（包
    括書證），檢察官、被告及辯護人於本院言詞辯論終結前均
    未聲明異議，本院審酌上開證據資料製作時之情況，尚無違
    法不當及證明力明顯過低之瑕疵，亦認為以之作為證據應屬
    適當，故揆諸前開規定，認前揭證據資料有證據能力。
貳、實體部分：
一、訊據被告乙○○矢口否認有何上揭恐嚇取財犯行，辯稱：伊
    因罹患有癲癇及腦神經衰弱之病症，案發當日頭暈，伊僅記
    得有前往臺北縣板橋市○○路○ 段265 巷76弄37號之檳榔攤
    內，向甲○○購買檳榔、飲料，並表示要賒帳，且伊太太嗣
    後會付款，其餘細節均無記憶云云。被告之辯護人則為被告
    辯護稱：被告前因車禍致頭部受傷後，即遺有癲癇之病症，
    而由被告就案發之細節均無記憶乙節觀之，有可能係癲癇之
    病症所造成，是聲請將被告送精神鑑定，以明被告於案發時
    之精神狀況是否有刑法第19條第1 項、第2 項之情形等語。
    經查：
(一)上揭犯罪事實，業據被告於警詢時供述：因為甲○○不讓我
    拿東西走，伊有拿椅子作勢要毆打她、嚇她，以方便拿走店
    內物品，因為我當時身上沒有錢等語（詳97年度偵字第1307
    3 號偵查卷第15頁），核與證人即被害人甲○○於警詢指證
    ：伊在檳榔攤顧店，有一不知名之男子（即被告乙○○）入
    內，該男子一進門就對我聲稱搶劫，當時伊以為是開玩笑，
    該男子拿起椅子作勢要打伊，威脅要伊交出檳榔及啤酒，繼
    之，就打開店內之冰箱，自行取走數瓶罐裝臺灣啤酒、飲料
    及檳榔等語（詳前開偵查卷第8 頁），及於檢察官偵訊時具
    結證稱：當天被告進入檳榔攤，一進來就說搶劫，拿椅子作
    勢打，但是沒有真打伊，後來就把冰箱門打開取走飲料跟檳
    榔，當時伊很害怕沒有阻止他等語相符（詳前開偵查卷第38
    頁），並有贓物認領保管單乙紙附卷可佐，足徵證人甲○○
    前開證述洵屬有據，可以採信。至證人甲○○於本院審理時
    雖證稱：「（檢察官問：當天被告進去裡面跟你買東西嗎？
    ）他說要全部買，我不認識他，以為他是客人，問他要買什
    麼，他就說他全部都要買」、「（檢察官問：那天他到你店
    裡，他有把椅子拿起來嗎？）有」、「（檢察官問：他要跟
    你買東西，為什麼要拿椅子？）我坐在櫃台，他拿椅子叫我
    坐，不要站起來」、「他進來說要買檳榔，後來我問要買什
    麼，他就說我要把你裡面的東西都買，然後他就自己開冰箱
    拿檳榔、拿飲料、拿啤酒來喝，然後他接著拿椅子叫我不要
    站起來」等語（詳本院97年9 月9 日審判筆錄第4 頁、第6
    頁），然該等證述已與被告於警詢及證人甲○○於警詢、偵
    查中指證情節相齟齬，且證人甲○○亦不諱言被告之家屬曾
    於開庭前找伊洽談和解事宜，並已賠償其損害，已足令本院
    產生證人甲○○之上開證述業已受外力介入，係不實證述之
    疑慮。再者，經檢察官質以證人甲○○上述證述與警詢、偵
    訊內容不合，並就案發當日情節再行詰問證人甲○○後，證
    人甲○○復證稱：「（檢察官問：他拿椅子砸破冰箱玻璃？
    ）是，從冰箱裡面拿檳榔、飲料跟啤酒」、「他沒有拿錢給
    我」、「（檢察官問：你認為他這個動作在做什麼？）我就
    嚇到」、「（檢察官問：從你的觀點，他沒有給錢，還打破
    你的東西，他是在做什麼？）我那時覺得他在搶」、「（檢
    察官問：他拿東西之後，有沒有叫你不要報警？）有，他說
    你不要動喔，你不要打電話」等語（詳前開審判筆錄第5-6
    頁），益徵證人甲○○於本院97年9 月9 日審理之前階段所
    為證述顯與事實相違，不足採信，自難作為有利於被告之認
    定。
(二)被告雖以前揭情詞置辯。然被告自警詢及內勤檢察官訊問時
    ，從未主張或抗辯其於所犯上開案件時有癲癇發作，頭腦昏
    沈及意識模糊之情況。且被告於警詢及內勤檢察官訊問時，
    均能清楚供述本件恐嚇取財案件之相關細節，此有警詢筆錄
    、偵訊筆錄附卷可佐。另證人甲○○於本院審理時亦證述：
    被告與伊對話時語意很清楚，看不出他有什麼問題等語（詳
    前開審判筆錄第7 頁）。再者，被告固罹患有癲癇之病症，
    此有財團法人亞東紀念醫院97年7 月25日亞歷字第09764104
    59號函暨檢附之病歷資料在卷可按。然被告癲癇發作時係典
    型強直—抽慉型大發作，且發作後會有暫時性之意識昏迷，
    休息或藥物使用後，意識狀態會漸漸恢復，亦有財團法人亞
    東紀念醫院97年9 月1 日亞歷字第0976410539號函乙紙在卷
    可按。觀諸被告於行為後尚告知被害人甲○○不可報警，顯
    見被告瞭解其行為之違法性，並力求自保，此皆與上開財團
    法人亞東紀念醫院函文中所記載之癲癇發作時有抽慉、暫時
    性之意識昏迷等情大相逕庭。是綜合上情，應認被告於案發
    時其辨識其行為違法或依其辨識而行為之能力並未受到其所
    罹患之癲癇病症所影響，而具有完全之責任能力。是被告所
    謂癲癇發作，對本案全無所悉之辯解，尚無可取。至辯護人
    聲請將被告送精神鑑定，以明被告於行為時之精神狀況乙節
    ，核無必要，附此敘明。
(三)綜上所述，本件被告上開恐嚇取財犯行之事證已臻明確，被
    告犯行堪以認定，應依法論科。
二、按強盜罪，係以意圖為自己或第三人不法所有，以強暴、脅
    迫、藥劑、催眠術或他法至使不能抗拒而取他人之物或使其
    交付，為構成要件。所謂至使不能抗拒，係指行為人所施用
    之強暴、脅迫等非法方法，在「客觀上」足使被害人喪失意
    思自由，並達於不能抗拒之程度者而言；而強盜罪與恐嚇取
    財罪之區別，係以對於被害人施用強暴、脅迫等非法方法，
    所加之威嚇程度為標準，倘其程度足以抑壓被害人之意思自
    由，達於不能抗拒之程度，而取他人之物或使其交付者，即
    屬強盜罪；否則，被害人交付財物與否，尚有相當之意思自
    由，在社會一般通念上，猶未達不能抗拒之程度，不過因此
    懷有恐懼之心，則僅成立恐嚇取財罪（最高法院94年台上字
    第1782號判決意旨參照）。查被告於上址檳榔攤內雖有持椅
    子作勢要毆打被害人甲○○之動作，然證人甲○○於本院審
    理時證述：「（檢察官問：在整個過程裡面，你有起來跟他
    拉扯嗎？）有客人來跟我買東西我有站起來去拿東西，他擋
    住我，我就說要拿東西給客人，我要開冰箱，他拉住我不給
    我開」、「我沒有去跟他搶椅子」、「（辯護人問：過程當
    中他有沒有要拿椅子打你的樣子？）他有一次拿椅子說要打
    我，他以為我要跟他搶椅子，他跟我說你要去哪裡，我是要
    去拿東西給客人，但是客人看到會怕跑掉了」等語（詳前開
    審判筆錄第7-8 頁），足見被告雖持椅子作勢要毆打被害人
    甲○○，惟被害人甲○○仍可在檳榔攤內任意走動，而未有
    即時之危害，依一般社會生活經驗判斷，被害人除心生畏懼
    外，其自由意識應未遭受壓制，客觀上尚未達於不能抗拒之
    程度，自不當於強盜罪之構成要件。核被告乙○○前開所為
    ，係犯刑法第346 條第1 項之恐嚇取財罪。公訴意旨認被告
    所為係犯刑法第328 條第1 項之強盜罪，尚有誤會，爰在不
    妨害基本事實同一性之範圍內，變更檢察官所引應適用之法
    條。爰審酌被告正值青壯年，竟不思循正當途徑賺取財物，
    而對被害人恐嚇取財，其不僅致被害人財物受損，更令被害
    人身心受害，其犯罪動機、目的、手段，以及犯罪所生危害
    ，犯後否認犯行之態度，惟另考量被告之家屬業與被害人甲
    ○○達成和解，賠償被害人之損失，被害人並當庭表示願意
    原諒被告，給予自新之機會等一切情狀，量處如主文所示之
    刑，並諭知如易科罰金之折算標準，以資懲儆。
據上論斷，應依刑事訴訟法第299 條第1 項前段、第300 條，刑
法第346 條第1 項、第41條第1 項前段，刑法施行法第1 條之1
第1 項、第2 項前段，判決如主文。
本案經檢察官吳宗光到庭執行職務。
中    華    民    國    97    年    9     月    26    日
            刑事第十四庭  審判長法  官   李幼妃
                                法  官   張紹省
                                法  官   鄭燕璘
上列正本證明與原本無異
如不服本判決，應於送達後10日內敘明理由向本院提出上訴狀
中    華    民    國    97    年    9     月    26    日
                                書記官   陳筱惠
附錄本案論罪科刑法條全文：
刑法第346條：
意圖為自己或第三人不法之所有，以恐嚇使人將本人或第三人之
物交付者，處6月以上5年以下有期徒刑，得併科1千元以下罰金
。
以前項方法得財產上不法之利益，或使第三人得之者，亦同。
前二項之未遂犯罰之。


司法院資訊處製作；財團法人民間司法改革基金會備份。
